臺灣高等法院刑事判決　　　　　　94年度上重更(二)字第44號
上　訴　人
即　被　告　甲○○
　　　　　　　　　　（
選任辯護人　曹運蘭律師
上　訴　人
即　被　告　乙○○
指定辯護人　本院公設辯護人　李廣澤
上列上訴人因擄人勒贖等案件，不服臺灣板橋地方法院92年度重
訴字第39號，中華民國93年 2月19日第一審判決（起訴案號：臺
灣板橋地方法院檢察署92年度偵字第 19548號），提起上訴，判
決後，經最高法院第二次發回更審，本院判決如下：
    主  文
原判決撤銷。
甲○○、乙○○共同意圖勒贖而擄人，而故意殺人，甲○○處死
刑，乙○○處無期徒刑，均褫奪公權終身。童軍繩壹條（長約
佰玖拾公分）、膠帶壹團均沒收。
    事  實
一、甲○○與李嘉偉間原係好萊屋房屋仲介公司之同事，知悉李
    嘉偉家境寬裕，於民國92年10月中旬某日，復聞李嘉偉於92
    年10月間因售屋而獲利新臺幣(下同）200萬元，竟萌生擄走
    李嘉偉取贖之犯意，邀友人乙○○參與，二人共同基於意圖
    勒贖而擄人之犯意聯絡，先於92年10月21日19時30分許，一
    起到陳志賢位於台北縣三重市○○路○段四十七巷五衖二十
    號二樓之住處，邀約陳志賢一起參與綁架人勒贖錢財之事，
    惟陳志賢並未答應，隔日（22日）甲○○又打電話給陳志賢
    ，問陳志賢是否一起去，惟陳志賢仍予拒絕。甲○○、乙○○二人遂於92年10月22日購置作案所需之童軍繩一條、膠帶
    二捲、手套若干副及水果刀一把等物，再於92年10月23日上
    午11時30分許，由甲○○撥打電話予李嘉偉，佯稱有意參觀
    購買李嘉偉所銷售之臺北縣三重市○○○路430號5樓之5 房
    屋，與李嘉偉約定於同日中午12時30分許會面，李嘉偉不疑
    有他而赴約，並於同日12時50分許，帶領甲○○進入臺北縣
    三重市○○○路430號5樓之5房屋參觀，經過5分鐘，乙○○
    攜帶前開水果刀一把進入該屋欲制伏李嘉偉未果，反被李嘉
    偉奪刀，惟李嘉偉尚不知甲○○涉案，竟將水果刀交予甲○○，甲○○即持該水果刀抵住李嘉偉頸部，偕乙○○一同以
    事前備妥之膠帶綑綁李嘉偉之手、腳，其間李嘉偉猶因掙扎
    ，遭乙○○拳毆胸部，致李嘉偉喪失行動自由而入於甲○○
    、乙○○實力支配之下，甲○○旋藉詞須償還積欠他人之債
    務100萬元，向李嘉偉勒贖100萬元，惟李嘉偉僅允付20萬元
    ，甲○○與乙○○即對已因前開強暴行為至使不能抗拒之李
    嘉偉身上共同搜奪財物，取得現金8,300 元、中國信託商業
    銀行信用卡一張、聯邦商業銀行金融卡一張、行動電話一支
    （電話號碼為0000000000號）及機車鑰匙一串，其後又以李
    嘉偉之前開行動電話撥打李嘉偉之妻丙○○之行動電話勒贖
    ，丙○○雖未及接聽，但由行動電話所顯示未接來電之號碼
    得知李嘉偉曾與其聯絡，遂回電李嘉偉，由李嘉偉囑咐丙○○備款二十萬元另候往取，甲○○為恐李嘉偉於電話中說出
    其姓名，立即關機截斷通話。並警告李嘉偉不可洩漏其姓名
    ，惟李嘉偉聽後竟對甲○○聲稱早上出門時已告知太太（即
    丙○○）要跟甲○○去看房子之事，雙方為此起爭吵，甲○○、乙○○二人一時氣憤，思及已走投無路，並為免事跡敗
    露，竟當場共同基於故意殺人之犯意，由甲○○摀住李嘉偉
    口鼻，乙○○則以其等所攜之膠帶纏繞其頸部，並以其等所
    攜之童軍繩（長約390公分)絞勒，嗣見李嘉偉昏迷倒地，鼻
    腔出血，停止呼吸，猶以膠帶封其口鼻。適因乙○○開啟前
    述手機，接獲丙○○來電查詢，為求拖延時間圖逃，遂對丙○○揚言李嘉偉在其手中，須於當日下午5 時前準備好一億
    元，伊會再聯絡，如果沒有準備好，就準備收屍等語。之後
    ，隨即與甲○○騎乘李嘉偉所有UTP-462號機車相率逃逸。
    丙○○於結束與乙○○之通話後，向李嘉偉同事求助，李嘉
    偉同事吳秋良、劉盛進、陳萬福、朱大川及陳德欽等五人聞
    訊於同日下午1時40 分許，趕往前開房屋查看，尋獲因遭勒
    頸而窒息之李嘉偉，報警到場扣得甲○○、乙○○所共有供
    纏繞李嘉偉頸部之童軍繩一條 (長約390 公分）及供綑綁、
    封貼在李嘉偉身上之已使用過之膠帶一團（其餘供犯罪所用
    水果刀、手套及剩餘膠帶均已丟棄滅失）。李嘉偉雖經送台
    北縣立三重醫院轉送台北馬偕醫院急救後，延至92年10月26
    日1時50分許，因生前遭勒窒息，併發多重器官衰竭死亡。
    甲○○、乙○○於案發後，將所騎乘之前開李嘉偉機車連同
    該機車鑰匙棄置於臺北縣蘆洲市○○○○道附近（嗣為警尋
    獲），並將犯罪所用之水果刀、手套及用餘之膠帶等丟棄滅
    失。從李嘉偉身上共同搜奪而取得之現金8,300 元由其二人
    花用。嗣甲○○於92年10月27日凌晨3 時許，在臺北縣蘆洲
    市○○街38巷45弄49號2 樓住處為警查獲；乙○○則於其犯
    罪被發覺後，於92年10月28日19時30分許，為警聯絡至臺北
    縣三重市○○○路402 號前到案，且自乙○○身上起出前揭
    強盜所得之中國信託商業銀行信用卡一張、聯邦商業銀行金
    融卡一張、行動電話一支（均經李嘉偉之父李志添領回）。
二、案經臺北縣政府警察局三重分局報請臺灣板橋地方法院檢察
    署檢察官偵查起訴。
    理  由
壹、證據能力方面：
    按被告以外之人於司法警察官或司法警察調查中所為之陳述
    ，與審判中不符時，其先前之陳述具有較可信之特別情況，
    且為證明犯罪事實存否所必要者，依刑事訴訟法第一百五十
    九條之二規定，得為證據。又按實務運作時，偵查中檢察官
    向被告以外之人所取得之陳述，原則上均能遵守法律規定，
    不致違法取供，其可信性極高，為兼顧理論與實務，修正刑
    事訴訟法時，已增列第一百五十九條之一第二項，明定被告
    以外之人於偵查中向檢察官所為陳述，除顯有不可信之情況
    者外，得為證據，並於九十二年九月一日施行。本件共同被
    告乙○○於警訊，及偵查中向檢察官所為針對甲○○部分之
    證詞，經核與甲○○於警訊及偵查時所述相符，乙○○於警
    訊時所為之陳述，顯然具有較可信之特別情況，且為證明犯
    罪事實存否所必要，於偵查中向檢察官所為之證言，亦無顯
    不可信之情況依刑事訴訟法第一百五十九條之二及第一百五
    十九條之一第二項之規定，認其於警訊及偵查中之陳述可採
    為證據。至於被告乙○○於本院更一審以證人身分作證時，
    雖翻異前詞改稱甲○○對伊說李嘉偉有欠他債務，是要討債
    ，案發當時因已與被害人李嘉偉起衝突，一時氣憤才將之勒
    死云云，然查乙○○於警訊、偵查時就上開犯行已坦承不諱
    ，且於檢察官聲請羈押，原審法官訊問時供稱：於警訊及檢
    察官偵查時所言均有看過筆錄，均實在等語（見原審九十二
    年度聲羈字第五五二號卷宗第五頁）。經核與共犯被告甲○○於原審法官羈押訊問時所供伊知悉房屋交易獲利，想向李
    嘉偉借錢等語，並未言及與李嘉偉間有何債務糾紛等詞相符
    ，顯見乙○○先前於警訊及偵查時之陳述具有較可信之特別
    情況，且為證明犯罪事實存否所必要，均有證據能力，其嗣
    後翻供之詞，顯係為己卸責或袒護被告甲○○之詞，核不足
    採。從而辯護人辯稱共同被告乙○○於警詢及偵查時對甲○○部分之證詞，沒有證據能力，不得作為證據云云，核不足
    採。
貳、實體方面：
一、本案被告乙○○經原審判處應執行無期徒刑，原審於93年 3
    月30日依刑事訴訟法第344條第4項規定，不待其上訴，依職
    權逕送本院審判（見上重訴字卷第1頁），依同法條第5項規
    定，視為其已提起上訴。被告甲○○則係其自行提起上訴，
    合先敘明。
二、訊據被告甲○○、乙○○對前揭時間由被告甲○○向乙○○
    提議以被害人李嘉偉為作案對象，並購買作案之童軍繩、膠
    帶、水果刀、手套，復藉詞洽談參觀房屋及購屋等事宜，將
    被害人誘至前開房屋，經以水果刀抵住被害人頸部，及以膠
    帶綑綁手、腳，以及被害人曾因掙扎而遭被告乙○○拳毆胸
    部，再由被告甲○○向李嘉偉索款100 萬元，經李嘉偉還價
    為20萬元，並於電話中要求丙○○提領20萬元，及被告甲○○不滿李嘉偉曝露其身分，而與李嘉偉發生爭吵，被告乙○○以童軍繩纏繞緊勒李嘉偉頸部，又以膠帶貼住李嘉偉之口
    、鼻後，再由被告乙○○於電話中告知丙○○須準備一億元
    ，俾拖延時間以利逃匿等情，於檢察官偵查中、原審及本院
    審理中供明，惟均否認有何擄人勒贖而故意殺人之犯行，被
    告甲○○辯稱：伊沒有擄人勒贖，也沒有故意殺人。強盜殺
    人部分，是因為債務糾紛引起，鈞院前審用強盜殺人判伊，
    伊沒有意見，因為伊提不出債務證明，單純強盜伊沒有意見
    ，但殺人部分伊沒有殺人。伊與李嘉偉共事期間，伊曾開發
    某一房屋案件，邀約李嘉偉一起投資，李嘉偉雖加以拒絕，
    卻另以他人名義買下該房屋轉售牟利，所以伊將李嘉偉綁起
    來，冀望李嘉偉承認虧欠伊此筆帳款，無何勒贖之意思，而
    伊因不滿李嘉偉曝露其身分，與李嘉偉發生爭吵，李嘉偉並
    咒罵乙○○，乙○○乃憤而持童軍繩制止李嘉偉之吵鬧叫嚷
    ，伊曾阻止乙○○用童軍繩勒被害人，及推乙○○的肩膀，
    並解開李嘉偉脖子上的繩子，伊看到李嘉偉嘴巴及鼻子流血
    ，乙○○即以膠帶貼其口、鼻止血，伊並無殺人之犯意云云
    。被告乙○○則辯稱：伊僅隨甲○○向李嘉偉索取其個人之
    錢財，無向李嘉偉家屬親友勒取贖款之意圖，伊因與李嘉偉
    發生衝突，一時氣憤，欲加以教訓，而拿童軍繩勒住李嘉偉
    頸部，並非將其置於死地，伊拿膠帶貼李嘉偉之口、鼻，亦
    係助其止血，實無殺人之意。伊沒有真的要擄被害人之意思
    ，不是故意要殺被害人，是不小心的。伊沒有搶被害人的東
    西云云。辯護人為被告甲○○辯護稱：這案子本來是因為仲
    介公司的同事，同事間為了案子在轉介的過程中，被害人因
    為接到了案子賺到二百萬元，被告才會稱這應該是他們一起
    賺，要給傭金，要還被告錢，被告辯解應該還是可以做參酌
    被告並無殺人故意等語。；為被告乙○○辯護稱：被告乙○○誤殺了被害人，是為了拖時間，才會向被害人家屬要一億
    元，且被告並無殺害被害人之犯意等語。
三、經查：
  （一）被告二人就前揭共同意圖勒贖而擄人，並殺害李嘉偉之
        事實，迭據被告乙○○於警訊、偵查及原審92年12月 4
        日羈押訊問時，暨被告甲○○於原審92年12月4 日羈押
        訊問時供承不諱，核與證人丙○○結證當日先後與被害
        人李嘉偉、被告乙○○等電話通話情節及證人吳秋良結
        證尋獲被害人李嘉偉經過及所見情形（見原審93年2月5
        日審判筆錄），俱無不合，且有現場照片16張、社區監
        錄照片7張(見92年度相字第1208號卷第6頁至第9頁、第
        17頁至第20頁，及臺北縣政府警察局三重分局刑事案件
        偵查卷宗第27頁至第30頁），以及社區監視錄影光碟一
        片附卷可稽（附於原審卷第58頁證物袋內），復有經本
        院94年3月25日審判期日勘驗扣案童軍繩一條長約390公
        分、黃色膠帶為使用過已黏成一團（扣押物品清單載為
        膠帶一條）之膠帶一團扣案足資佐證，而被害人李嘉偉
        係因生前遭勒窒息，雖經急救仍然併發多重器官衰竭死
        亡（死亡方式：他殺）乙節，此據臺灣板橋地方法院檢
        察署檢察官督同法醫相驗及解剖屬實，有勘驗筆錄、相
        驗屍體證明書、法務部法醫研究所92年11月26日法醫理
        字第0920004055號號函暨檢附（九二）法醫所醫鑑字第
        1534號鑑定書、及馬偕紀念醫院診斷證明書各一份附於
        偵查卷可參（見92年度相字第1208號卷第10頁、第11頁
        、第21頁、第23至32頁），被告乙○○前開供述與事實
        相符。
  （二）又查：
      (1)被告乙○○於偵查時供稱：由甲○○提議及計畫綁架李
        嘉偉，計劃約一個禮拜等語(見92年度偵字第19548號卷
        第7頁正面及第23頁正、反面)，於本院更一審審理時亦
        供稱甲○○當時在陳志賢家裡有對陳志賢講要綁架被害
        人李嘉偉等情(見原審上重更 (一)卷第八十二至八十四
        頁）。核與被告甲○○於偵查時所供稱：「（要綁架李
        嘉偉是何人提議？)我」等語（見92年度偵字第19549號
        卷第8頁背面）相符，參以證人陳志賢於警訊證述：「
        於當日（10月21日）19時30分許甲○○與乙○○一起到
        我家並談起要我參與他們綁架。我問他們要綁架何人，
        他們說：如果我要參與，他們才要告訴我綁架對象」等
        語（見臺北縣政府警察局三重分局刑事案件偵查卷宗第
        21頁正、反面）。其於原審結證稱：「他（指被告甲○○）說要拚壹條，我說要拼什麼，他回答說要綁人」（
        見原審卷第92頁）被告甲○○對此固辯稱：事實上他作
        證的內容是：「他找我去綁人」，但檢察官就插進來說
        他說要拚壹條，對不對云云。惟經本院更一審受命法官
        於94年3月21 日勘驗該筆錄之錄音帶結果，證人陳志賢
        作證內容為：「他說要拚壹條，我說你要拚什麼，他回
        答說要綁人」等情，有本院該次準備程序筆錄附卷可稽
        。被告甲○○上開爭辯，與事實不符，顯非可採。證人
        陳志賢於本院更一審於94年4月8日審判時結證稱：伊以
        前曾在警局說被告邀伊一起去綁架，甲○○說如果伊答
        應他才要將綁架的內容為何告訴伊。甲○○沒有告訴伊
        如何綁架，伊一直沒有答應要一起綁架，所以他沒有告
        訴伊，因為剛好伊妹妹回來，伊就跟甲○○說以後再聯
        絡，隔天甲○○有打電話過來，問伊要不要一起去，伊
        就跟他說不要，他說好險伊說不要，因為他們也決定不
        去了，要去台中做事，後來我們就一直都沒有聯絡了。
        甲○○打電話給伊問伊是否要參加是在案發前一天的時
        候，當場見面是案發前二天的時候。案發後三、四天伊
        才知道，警察去我們公司找伊，因為通聯紀錄上面有伊
        的電話，他們才找伊過去問。「拚一條是要拚一條大條
        的，是金額比較大的，沒有講內容及手法（見本院更一
        審94年4月8日審判筆錄）。顯見被告二人於本件案發前
        即已開始謀議計劃擄人取財，並欲邀陳志賢加入，惟為
        陳志賢所拒。參以被告二人於綑綁李嘉偉手、腳，使其
        喪失行動自由後，被告甲○○曾向李嘉偉索款100 萬元
        ，李嘉偉還價後，於電話中要求丙○○提領20萬元等情
        ，亦據被告二人於原審審理時供承在卷（見原審92年12
        月4日準備程序筆錄、93年2月5日審判筆錄)，則被告二
        人於擄取被害人李嘉偉後，亦確有向其索款100 萬元之
        行為，此外，被害人被索取之金錢數額無論是初始之10
        0萬元或還價後之20 萬元，以被害人係遭被告甲○○藉
        詞看屋、購屋而誘出，無身攜鉅款之需，此亦屬人情之
        常，並為被告等所認識，否則被告等逕行搜括被害人身
        上財物即足，無允被害人以電話要求其妻提領現款之理
        ，而被害人於電話中告知其妻提領20萬元後，被告等仍
        繼續架擄被害人，未見有何回復被害人自由或釋放被害
        人之意圖或舉措，尤證被告等自始即有意圖勒贖而擄人
        之犯意。辯護人為被告甲○○辯護稱：被告甲○○與被
        害人原係仲介公司的同事，同事間為了案子在轉介的過
        程中，被害人因為接到了案子賺到二百萬元，被告才會
        稱這應該是他們一起賺，要給傭金，被害人要還被告錢
        等詞，並非可採。
      (2)至起訴書犯罪事實欄雖記載被告乙○○於電話中向被害
        人之妻丙○○勒贖一億元等語。被告乙○○於警詢中雖
        供認：因為我們要被害人的錢，由甲○○計畫，藉口買
        房屋，邀被害人至三重市○○○路四三０號五樓洽談，
        實施綁架。當時持水果刀押住被害人後綑綁其手腳，由
        甲○○向被害人要一百萬元，被害人回答沒有那麼多錢
        ，只有二十萬元，並打電話叫他太太去領二十萬元。嗣
        將被害人眼睛、嘴巴用膠帶封住。伊與甲○○就到客廳
        商量，被害人太太剛好打電話進來，由伊用被害人行動
        電話通知被害人太太：「你老公現在被我們綁架，贖金
        要一億元，下午五點前準備好，我會再打電話。」等語
        。事後，伊問甲○○：「錢還沒拿到，要給他死嗎？」
        甲○○回答說：「給他死（甲○○說李嘉偉認識他）。
        」後來進入房間，甲○○戴白色手套摀住被害人口鼻，
        伊用童軍繩勒緊被害人脖子，被害人掙扎一下後沒有呼
        吸、也沒有心跳，隨後二人即逃離現場。甲○○本就計
        畫讓被害人死等情；嗣於隨案移送經檢察官偵訊時，亦
        供認上情，並謂講完第二通電話（即勒贖一億元那次）
        後才下手殺害被害人，甲○○說要勒贖一億元，因為會
        討價還價，並說被害人要給他死等語（見92年度偵字第
        19548號卷第7至第10頁、第22、23頁）。旋於檢察官聲
        請羈押，在原審訊問時，乙○○直承在警詢及偵查中所
        言均屬實在，筆錄也有看過，復供稱：「（是否在綁架
        李嘉偉之前，就有要將他殺死的意思？）是的。因為甲○○與被害者有認識。他怕被認出來，所以一開始就打
        算滅口」等語（見92年度聲羈字第552號卷第4、5 頁）
        。嗣在原審審理時，被告乙○○仍供述該犯行不諱，並
        供稱：「我有收到起訴書，起訴書所載事實均實在。」
        「我們改口向李嘉偉的太太要一億元，因為我們認為李
        嘉偉家中很有錢，所以我們才改口要一億元。我們有向
        李嘉偉的太太說，如果不按時備妥贖款，就準備收屍。
        掛上電話之後，被告甲○○用手摀住李嘉偉口鼻，我用
        童軍繩勒李嘉偉脖子」等語（見原審卷第15、16頁）。
        關於乙○○上開所稱，因被害人家中有錢，且為討價還
        價，才改口要一億元，並非因求拖延時間圖逃才勒索一
        億元；以及打完勒贖一億元之電話後才下手殺害被害人
        ，並非先行兇後才勒贖一億元云云。與被告甲○○所供
        係為拖延時間圖逃始勒贖一億元，先行兇後才勒贖一億
        元有所不同。惟查被告二人於原審92年12月15日後之供
        述至本院更一審審理中均一致供稱：李嘉偉要求丙○○
        準備20萬元之第一通電話後，李嘉偉因遭童軍繩勒頸，
        伊等認為李嘉偉已死亡，為拖延時間方便逃跑，才於第
        二通電話中要求丙○○準備一億元等語（見原審卷第47
        、48頁之92年12月15 日準備程序筆錄、原審卷第101頁
        93年2月5日審判筆錄。本院更一審94 年1月31日準備程
        序筆錄），況被告二人果有意勒贖一億元，大可指示被
        害人於與妻通話伊始，即告以須籌措一億元，毋庸於第
        一次通話中，僅指示準備贖款20萬元，迨至第二次通話
        時，再突然將贖款提高為一億元，參以被告二人於勒贖
        一億元之電話後，即未與丙○○有何其他聯絡，無何收
        取贖款一億元之舉措，認被告等尚無勒取一億元贖款之
        意圖，被告二人辯稱：關於行兇後才勒贖一億元，拖延
        時間以利逃逸，遂於電話中向丙○○索取一億元贖款等
        語，為可採信。被告乙○○前此所為異於此之供述，因
        非實情，即非可採。被告甲○○於本院93年11月4 日準
        備程序時雖供稱：是死者死了之後，死者的太太才打電
        話來云云（見該次筆錄第3頁)。惟查被害人李嘉偉被發
        現後，經送台北縣立三重醫院轉送台北馬偕醫院急救，
        延至92年10月26日1時50 分許，因生前遭勒窒息，併發
        多重器官衰竭死亡，發現被害人之情形，據被害人之妻
        丙○○、被害人之同事吳秋良陳述甚明（見相字卷第 4
        、5 頁），而被害人死亡之時間，有法務部法醫研究所
        92年11月26日法醫理字第0920004055號函及所附（九二
        ）法醫所醫鑑字第1534號鑑定書附卷可參（見92年度相
        字第1208號卷第23至32頁），則被告甲○○此部分供述
        與事實不符，亦非可採。擄人勒贖係指意圖勒贖而擄人
        而言，行為人苟以勒贖之目的而擄人，祇須被擄人喪失
        行動自由，而置於加害者實力支配之下即屬既遂，其後
        有無實施勒贖，向何人勒贖，有無取得贖款，以及何人
        交付贖款均不影響其已成立之犯罪（最高法院88年度台
        上字第1691號判決意旨可供參考）。本件被告二人既係
        以勒贖之目的而擄人，被害人李嘉偉亦因被擄而喪失行
        動自由，置於被告二人實力支配之下，被告二人之擄人
        勒贖行為即屬既遂，被告二人縱未取得贖款，亦不影響
        已成立之犯罪。是以被告二人，雖未再與被害人之妻丙○○聯絡取贖事宜，並不影響其等意圖勒贖而擄人犯行
        之成立。
      (3)被告甲○○另辯稱：伊與李嘉偉共事期間，伊曾開發某
        一房屋案件，邀約李嘉偉一起投資，李嘉偉雖加以拒絕
        ，卻另以他人名義買下該房屋轉售牟利，所以伊將李嘉
        偉綁起來，冀望李嘉偉承認虧欠伊此筆帳款，無何勒贖
        之意思云云。然查，被告甲○○於偵查時供稱：伊與乙○○合力將李嘉偉制伏在地上，用膠帶綑綁李嘉偉的手
        、腳，伊開口向李嘉偉借100 萬元，但他說沒有那麼多
        錢，20萬元可不可以等語（見89 年度偵字第19549號卷
        第6頁背面)，被告乙○○亦於警訊、偵查時供稱：甲○○叫伊拿膠帶綁住李嘉偉雙手、雙腳，並由伊和甲○○
        一起將李嘉偉拖至房間內，李嘉偉問甲○○為何要如此
        ，甲○○回答說因為欠人100 萬，李嘉偉說沒有那麼多
        錢，只有二十萬元等語（見92年度偵字第19548號卷第7
        頁背面、第22頁背面），足認被告甲○○於案發時，係
        藉詞積欠他人100 萬元之債務而向被害人李嘉偉索取贖
        款100 萬元，甲○○並未當場向被害人李嘉偉提及其等
        同事期間之買賣房屋糾紛，亦未要求被害人李嘉偉承認
        積欠被告甲○○帳款。被告甲○○雖曾聲請被害人之妻
        丙○○作證以證明被害人要開餐廳，找伊去幫忙，並讓
        伊入乾股，抵償以前之債務等情。惟丙○○於94 年2月
        18日本院行準備程序時以被害人家屬之身分到庭，陳稱
        ：「我沒有聽說，我不曉得他（指被害人）要開餐廳」
        等語。被告甲○○即捨棄該一聲請。被告甲○○辯稱被
        害人與伊有債務糾紛，只有被害人之妻店裡的人知道云
        云，惟其無法供出何人知道。被害人之妻丙○○於原審
        雖證稱：「我只認識甲○○，被告甲○○跟我先生是同
        事，認識有二、三年了」等語（見原審卷第83頁），然
        丙○○於本院上訴審陳稱：被害人生前沒有提及與被告
        甲○○之間有何債務關係等語（見本院上重訴字卷第11
        8、119頁）。被告甲○○於本院更一審94年4月8日審判
        時亦承認伊提不出債務證明等語(見該次審判筆錄第2頁
        ）況如被告甲○○所稱其邀約李嘉偉共同投資未果，李
        嘉偉私下自行投資獲利之情屬實，被告甲○○亦無從因
        此對被害人李嘉偉主張分文，何來被害人積欠其債務之
        說，被告甲○○執此所為之辯解，亦非可採。至於被告
        甲○○於本院本審審理時雖供稱伊有跟警員說伊與被害
        人之間有債務糾紛云云，然查證人即警員丁○○於本院
        本審審理時到庭證稱：「（被告是否有要你們去查證他
        們是否有債權債務糾紛？）沒有。（被告是否有提出資
        料證明他們二人間有債權債務糾紛？）沒有」等語（本
        院九十四年十月十三日審判筆錄）。是被告甲○○上開
        辯解亦不足採。被告甲○○於本院本審審理時另辯稱警
        訊筆錄一開始製作時並非丁○○警員，他是中途插入製
        作筆錄的云云。然經本院當庭勘驗被告甲○○之警訊錄
        影帶結果，證實警訊筆錄確係由警員丁○○所詢問無訛
        （見本院九十四年十一月十日審判筆錄），被告及選任
        辯護人對該勘驗結果亦無意見。則被告甲○○質疑警訊
        筆錄之真正亦無理由。
      (4)按擄人勒贖罪，依日、德刑法固以向被擄人以外之第三
        人勒贖為要件，然我國實務上之見解，認強盜罪及擄人
        勒贖罪，固均以取得財產上不法利益為目的，惟強盜罪
        ，係以使用強暴、脅迫等手段，使人交付財物為構成要
        件，擄人勒贖罪，則以意圖勒贖而擄人為構成要件，後
        者犯罪態樣，係將被害人置於行為人實力支配下，予以
        脅迫，以便向被害人或其關係人勒索財物，因此擄人勒
        贖罪本質上為妨害自由與強盜結合。在形式上則為妨害
        自由與恐嚇罪結合。亦即強盜與擄人勒贖同以意圖為自
        己或第三人不法所有為主觀違法要件，僅其實施手段不
        同。如有不法得財意思而施行強暴、脅迫，擄掠被害人
        脫離其原在處所，使喪失行動自由，而移置於自己實力
        支配下，藉以向被害人或其關係人勒索財物，即構成擄
        人勒贖罪，本質上為妨害自由與強盜結合，犯罪情節較
        單純強盜為重。換言之，即認區分強盜與擄人勒贖罪，
        係以是否將被害人擄走脫離其原有處所，使喪失行動自
        由，而移置於自己實力支配下，為其區別標準。即單純
        施以強暴、脅迫等手段，使人交付財物，構成強盜罪；
        如先將被害人擄走置於行為人實力支配下，再予以脅迫
        ，以便向被害人或其關係人勒索財物行為，一經實現，
        犯罪即屬既遂，不以須向被害人以外之人勒索財物為必
        要（最高法院92年台上字第2913號判決意旨可資參照）
        。本件被告二人係意圖勒贖100 萬元而擄走被害人李嘉
        偉，並向被害人李嘉偉索取贖款100 萬元，已該當擄人
        勒贖罪名構成要件。被告等雖係直接向被擄人即被害人
        本人勒取財物，依上說明，仍屬成立擄人勒贖罪。被告
        乙○○辯稱：伊僅是與甲○○向李嘉偉要求支付金錢，
        是要取李嘉偉個人的錢財，並無向李嘉偉之家屬親友要
        求贖款云云，揆諸前開說明，亦不足為其有利之認定。
      (5)被告甲○○、乙○○二人於前揭時、地，由被告乙○○
        攜帶所購買之水果刀一把進入前開房屋，被告等並利用
        該水果刀制伏被害人李嘉偉，及以事前備妥之膠帶綑綁
        被害人李嘉偉之手、腳，至使被害人李嘉偉喪失行動自
        由，不能抗拒，共同搜取被害人李嘉偉身上之現金8,30
        0元、中國信託商業銀行信用卡1張、聯邦商業銀行金融
        卡1張、行動電話1支(電話號碼為000000000號）及機車
        鑰匙一串，嗣猶以前開機車鑰匙啟動李嘉偉車牌號碼UT
        P-462 號機車共同騎乘離開現場之事實，迭據被告二人
        於偵查、原審時供承明確，互核相符，且有贓證物（品
        )領據1紙、尋獲車號UTP-462號機車後所拍之照片3張等
        存卷(見92年度偵字第19548號卷第13頁、第15頁）及已
        使用之膠帶1 團扣案可資佐證。被告甲○○、乙○○二
        人於本院上訴審，就「在被害人身上取得之東西，如何
        分？」被告甲○○供稱：「我們二人分的，錢一開始是
        放在乙○○身上，我們在吃東西時一起用掉了。後來我
        們跑了二、三天，我不想跑了，乙○○說他還要逃亡，
        所以我連我身上的錢都給乙○○，只留下一千元給自己
        做路費，另外死者的手機是被乙○○拿走的，信用卡、
        金融卡也是乙○○拿走的」等語；被告乙○○供稱：原
        來錢在我身上，二人在一起的時候，吃東西時我來付錢
        ，直到後來分開時我們就連同自己身上原有的錢混在一
        起分了，我記得我要分他一半，但他說他只留一千元。
        李嘉偉的機車我騎到蘆洲的堤防邊丟棄，鑰匙也丟在那
        邊」等語(見93年度上重訴字第24號卷第114頁），被告
        二人有強取被害人之財物甚明，被告乙○○於本院更一
        審94年4月8日審理時辯稱沒有搶被害人之東西云云（見
        該次筆錄第13頁），為事後卸責之詞，委無足採。
      (6)綜上，被告二人係意圖勒贖 100萬元而擄走被害人李嘉
        偉，並向被害人李嘉偉勒索贖款 100萬元並強取被害人
        身上之財物，嗣李嘉偉並因而於電話中向其妻丙○○要
        求提領20萬元，被告二人所辯稱其等並無勒贖意圖云云
        ，不足採信。
  （三）被告二人有故意殺人犯意之認定：
      (1)關於被害人死因之鑑定，法務部法醫研究所92年11月26
        日法醫理字第0920004055號函所附（九二）法醫所醫鑑
        字第1534號鑑定書所載：「一、肉眼觀察結果：．．（
        外傷）─外表鈍性傷：前胸有皮下出血（5乘3公分）．
        ．．（解剖）─．．頭部─外表無可見外傷，頭皮下有
        出血于枕部，顱骨無骨折，腦髓重1500公克，腦膜血管
        無出血，實質切面呈充血、水腫外，小腦已呈死後變化
        ，第一頸椎脫臼．．．三、病理檢查結果：（一）窒息
        死，勒斃，甲狀軟骨骨折。（二）出血點：甲狀軟骨，
        會厭和兩側眼瞼及頸部皮膚。．．死因看法：死者李嘉
        偉，27歲，男性，由解剖及筆錄知死者係生前遭勒頸而
        窒息後被發現，死者雖經急救（但到院前已呈昏迷），
        仍然多重器官衰竭死亡」等語，核與被告乙○○、甲○○於原審審理時所供承：被告乙○○於案發時有以童軍
        繩纏繞並緊勒李嘉偉之頸部乙節相符，參以證人即被害
        人之同事吳秋良於原審93年2月5日審判時證稱：伊有到
        案發現場，發現屋內有一個房間被鎖住，一個同事踹開
        門之後，發現李嘉偉躺在裡面，當時伊看到李嘉偉的臉
        部、口、鼻都被告膠帶封住，手被膠帶綑綁，伊把李嘉
        偉臉部的膠帶撕開後，才發覺李嘉偉脖子上被白色的棉
        繩勒住，伊把勒住李嘉偉脖子的繩子解開之後，發現李
        嘉偉脖子上面還被膠帶所纏繞，膠帶是環繞著脖子貼的
        ，而且貼的很緊等語（見原審卷第88頁），則被害人李
        嘉偉之頸部曾遭膠帶緊貼纏繞，再被童軍繩纏繞緊勒至
        明，導致被害人李嘉偉窒息死亡之原因，且依據前揭鑑
        定書所載，被害人李嘉偉有第一頸椎脫臼、甲狀軟骨骨
        折之情形，並因遭勒頸而窒息，足見被告等下手時用力
        甚猛，殺意堅定，被告乙○○於原審92 年12月4日羈押
        訊問時亦明確坦承其有殺害李嘉偉之意思，並於原審92
        年12月4 日羈押訊問時供稱：伊用童軍繩勒李嘉偉的脖
        子，之後怕李嘉偉沒有死，其二人（即被告甲○○、乙○○）一起還用膠帶封住李嘉偉的口、鼻等語（原審92
        年12月4日準備程序筆錄)，俱證被告乙○○、甲○○於
        以膠帶、童軍繩纏繞絞殺被害人李嘉偉後，尚共同以膠
        帶貼住被害人李嘉偉口、鼻，顯有置被害人李嘉偉於死
        地之故意殺人之決意。
      (2)被告等殺害被害人之原因，據被告甲○○於警訊時供稱
        因當時李嘉偉於電話中囑咐其太太備款二十萬元另候往
        取，伊為恐李嘉偉於電話中說出伊姓名，立即關機截斷
        通話。並警告李嘉偉不可洩漏伊姓名，惟李嘉偉聽後竟
        對伊聲稱早上出門時已告知太太（即丙○○）要跟甲○○去看房子之事，伊聽後一時氣憤即毆打李嘉偉等語（
        見三重分局警訊卷第三頁）。被告乙○○於警訊時亦供
        稱李嘉偉在電話中叫他太太去領二十萬元，尚未提到叫
        誰拿錢即掛掉電話（怕李嘉偉談到甲○○名字）等語（
        見九十二年度偵字第一九五四八號偵查卷第八頁）。於
        原審供稱「李嘉偉罵甲○○，認為甲○○這樣做不夠意
        思，出賣朋友，當時我在旁邊，因為怕李嘉偉會叫喊，
        會讓事情洩露，所以我們才起意殺害李嘉偉」（原審卷
        第16頁），甲○○於原審亦供稱：李嘉偉還問我及乙○○，何人要去拿二十萬元，我不希望讓別人知道是我跟
        他要錢，但是李嘉偉說他已經跟他太太說跟我一起初來
        看房子，我們就因此吵起來，本來是想要綑綁李嘉偉，
        沒想要殺他，但乙○○覺得已經走投無路了，不是李嘉
        偉死，就是乙○○跑路，我一開始勸乙○○不要動殺機
        ，後來看乙○○很堅持，而我手頭上確實也缺錢，所以
        就同意殺掉李嘉偉」等語（原審卷第19頁），就其如何
        同謀戕害人命之經過，俱已供明無異。由上開供述可知
        當時情形係李嘉偉囑咐其太太備款二十萬元另候往取，
        甲○○唯恐李嘉偉於電話中說出伊姓名，立即關機截斷
        通話。並警告李嘉偉不可洩漏伊姓名，惟李嘉偉聽後竟
        對甲○○聲稱早上出門時已告知太太（即丙○○）要跟
        甲○○去看房子之事，雙方為此爭吵，甲○○、乙○○
        二人一時氣憤，思及李嘉偉已告知其妻丙○○當天出門
        係與甲○○一同去看房子，甲○○、乙○○二人又恐綁
        架之事事跡敗露，遂當場共同基於故意殺人之犯意，將
        李嘉偉予以殺害。而依證人丙○○所述，自其與被害人
        通話遭人截斷之後，至電話再次接通時止，相距約五分
        鐘（原審卷第85頁），參照被告二人所為供述，其間歷
        經雙方口角，被告乙○○出手將被害人勒昏倒地，頃刻
        肇致鼻腔出血、停止呼吸之嚴重後果，足見出手之猛、
        殺意之堅。被告等事後空言各自改稱無意殺人，辯稱係
        因乙○○一時失手誤傷人命，顯不足以動搖前述積極罪
        證。至於被告甲○○雖否認出手摀住李嘉偉口、鼻，並
        辯稱誤以為李嘉偉死了才會用膠帶封住李嘉偉口、鼻云
        云（見本院上重訴卷第69、110頁)，惟此部分被告等共
        同殺害被害人之犯罪情節，已據其與被告乙○○於原審
        一致供明（原審卷第16頁、第19頁），此部分辯解為不
        足採。辯護人為被告等辯護稱係誤殺被害人一節，亦非
        可採。
      (3)被告二人確有故意殺害被害人之主觀殺人犯意之聯絡，
        與客觀之殺人行為分擔，已詳如前述。被告乙○○於偵
        查及原審訊問時雖供承於實施擄人行為前，即已計畫殺
        害被害人云云（見92年度偵字第 19548號卷第10頁正面
        、第23頁背面、原審92年度聲羈字第552號案卷第5頁正
        面）。惟此部分僅係被告乙○○片面自白，而被告等準
        備作案用之膠帶、童軍繩，亦不足證明係預謀供作殺害
        被害人之用，尚難以此即為被告甲○○不利之認定，而
        認其等殺害被害人係出於事前預謀。
  （四）綜上各節，被告二人否認意圖勒贖而擄人，而故意殺被
        害人及所辯情節，係卸責之詞，不足採信。此部分事證
        已臻明確，被告二人共犯意圖勒贖而擄人，而故意殺人
        犯行，洵足認定。
四、按強盜罪與擄人勒贖罪，就其均係以不法得財為目的而施用
    強暴脅迫等手段以剝奪被害人之行動自由，且於被害人遭受
    挾持而陷於不能抗拒中，以加害其生命或健康之現在急迫危
    害為要脅，逼令他人交付財物一點觀之，兩者均屬盜匪行為
    ，其罪質並無不同。故於擄人勒贖行為繼續中，兼又強行劫
    取被擄人財物所為之強盜行為，在行為人主觀上，既係基於
    一個擄人以取財之單一犯意為之，客觀上又屬一個接續進行
    之盜匪行為，自應認係一個包括的擄人勒贖行為，不另論以
    強盜罪名。（參照最高法院92年度台上字第4916號判決）被
    告甲○○、乙○○二人共同意圖勒贖而擄取被害人，並故意
    殺害被害人，被告等於擄人勒贖行為繼續中，兼又強行劫取
    被害人財物之強盜行為，在行為人主觀上，既係基於一個擄
    人以取財之單一犯意為之，客觀上又屬一個接續進行之強盜
    行為，自應認係一個包括的擄人勒贖行為，不應再另論以強
    盜罪名。核其等所為，係犯刑法第348條第1項之擄人勒贖而
    故意殺被害人罪。公訴人認被告等另犯刑法第328條第1項之
    強盜罪名，並與前述擄人勒贖罪二罪併罰，容有誤會。被告
    二人有犯意聯絡及行為分擔，皆為共同正犯。又被告二人謀
    議共同擄綁被害人勒贖後，曾邀甲○○共同犯案，而為甲○○所拒絕，該部分尚屬本件擄人勒贖罪之預備行為，應為擄
    人勒贖罪之部分行為，該預備行為起訴書雖未述及，應為起
    訴效力所及，且被告等頂備擄人勒贖進而實施擄人勒贖人之
    行為，其預備行為當應為後者之實施行為所吸收，併予敘明
    。
五、原審對被告等予以論罪科刑，雖非無見。惟查（一）證人陳
    志賢證述被告等於九十二年十月二十一日晚上一起到伊住處
    ，邀伊參與綁人，並說要拼一條，隔天晚上（即案發前一天
    ）甲○○打電話來，伊予以拒絕等情；被告等亦均承認其事
    ，乙○○更謂甲○○當時在陳志賢家裡有對甲○○講要綁架
    被害人李嘉偉等情。則被告等謀議共同擄綁被害人勒贖後，
    曾邀陳志賢共同犯案，雖為陳志賢所拒絕，但此行為屬所犯
    本件擄人勒贖罪之預備行為，應為本件擄人勒贖罪之部分行
    為，而為起訴效力所及。原判決理由就此雖有所論述，說明
    被告等原有擄人勒贖之謀議，但於事實欄漏未認定此部分犯
    罪事實，難謂允洽。（二）原審依擄人勒贖而故意殺人與攜
    帶兇器強盜二罪分別論罪併合處罰，並敘明參照最高法院78
    年度第4 次刑事庭會議決議。然該決議係就強劫之基礎行為
    祇有一個，僅能就殺人或強姦行為情節較重者擇一成立結合
    犯，再與餘罪併合處罰。不能就一個強劫行為同時與他行為
    成立二個結合罪名而為。尚非針對強盜罪與擄人勒贖罪法律
    適用之闡釋。原審適用法則尚有未洽。（三）原審認定於被
    告甲○○關閉手機之後，惟恐身分曝露難以取贖，倉皇間決
    意以童軍繩、膠帶提前勒殺被害人滅口(見原判決第3頁倒數
    第2行至第4頁第2行)；乃於理由項下復以被告預置繩索、膠
    帶為由，採用被告乙○○在警詢中所為自始合謀殺人之陳述
    ，認為並非臨時起意，先後論述不無矛盾，關於依被告乙○○片面自白而為不利於被告甲○○之認定部分，補強證據亦
    嫌薄弱，而與刑事訴訟法第156條第2項規定意旨不符。被告
    上訴意旨均否認意圖勒贖而擄人，而故意殺人，雖均無可取
    ，但原判決既有前揭可議之處，即無可維持，應撤銷改判。
    爰審酌被告甲○○、乙○○二人正值壯年，本可自食其力，
    奮發上進，為圖得非分之財，不僅意圖勒贖而擄人，並取被
    害人之財物，更殺害被害人寶貴而無以回復之生命，惡性深
    重，兼衡被告二人殺害被害人之手段殘酷，非但侵害被害人
    生命、自由、財產等法益，亦對被害人家屬造成莫大創痛，
    及被告甲○○與被害人間本有同事情誼，被告未加珍視，竟
    提議犯罪，擇之作為下手對象，嚴重破壞人際互信互賴之基
    礎，惡性尤重，泯滅人性，並參與分擔主要犯罪行為，犯罪
    後仍圖卸責，未見悔意，無可宥恕，認有將其永久與世隔離
    之必要，被告乙○○附和提議而犯案，惟於犯罪被發覺後經
    警聯絡投案（此有臺灣板橋地方法院檢察署檢察官拘票附於
    92年度偵字第19548號卷第5頁），於偵查及原審供述，尚能
    面對事實，承擔責任，知恥遷善之心尚存等一切情狀，爰判
    處被告甲○○死刑，被告乙○○無期徒刑，並均依刑法第37
    條第1項之規定宣告褫奪公權終身。扣案之童軍繩一條(長約
    390公分)、膠帶一團，係被告二人所購而共有，業據被告二
    人陳明（見原審93年2月5日審判筆錄），均係供意圖勒贖擄
    人而故意殺人犯行所用之物，依刑法第38條第1項第2款規定
    併予宣告沒收。另本案雖尚扣有背心上衣1件、漁夫帽1頂、
    安全帽2 頂，但無事證足認係供本案犯行所用之物，又非違
    禁物，毋庸沒收；又被告二人犯罪所用水果刀、手套及用餘
    膠帶1捲，均未據扣案，被告二人又一致供稱已丟棄(見原審
    93年2月5日審判筆錄）而滅失，亦不另予宣告沒收，併此敘
    明。
據上論結，應依刑事訴訟法第369條第1項前段、第364條、第299
條第1項前段，刑法第28條，第348條第1項，第37條第1項，第38
條第1項第2款，判決如主文。
本案經檢察官洪泰文到庭執行職務。
中　　華　　民　　國　　94　　年　　11　　月　　24　　日
　　　　　　　　　刑事第十庭審判長法　官  陳正雄
　　　　　　　　　　　　　　　　  法　官  許宗和
　　　　　　　　　　　　　　　　  法　官  許錦印
以上正本證明與原本無異。
如不服本判決，應於收受送達後十日內向本院提出上訴書狀，其
未敘述上訴之理由者並得於提起上訴後十日內向本院補提理由書
（均須按他造當事人之人數附繕本）。
                                  書記官  楊妙恩
中　　華　　民　　國　　94　　年　　11　　月　　30　　日
附錄本案論罪科刑法條全文：
中華民國刑法第348條：
犯前條第一項之罪而故意殺人者，處死刑或無期徒刑。
犯前條第一項之罪而有下列行為之一者，處死刑、無期徒刑或12
年以上有期徒刑：
一、強制性交者。
二、使人受重傷者。